臺灣高等法院刑事判決
110年度上易字第913號
上  訴  人  臺灣臺北地方檢察署檢察官
被      告  曾俊博



選任辯護人  許家華律師
上列上訴人因被告詐欺案件，不服臺灣臺北地方法院107年度訴
字第317號，中華民國110年3月4日第一審判決（起訴案號：臺灣
臺北地方檢察署106年度偵字第12408號），提起上訴，本院判決
如下：
    主  文
上訴駁回。
    理  由
一、公訴意旨略以：曾英銓（經原審法院另行通緝，下逕稱其姓
    名）於民國98年6月間，以廖招美（所涉詐欺取財罪嫌部分
    ，業經臺灣臺北地方檢察署檢察官為不起訴處分確定）為名
    義上之負責人而籌設○○能源科技股份有限公司（於同年7月2
    3日設立登記於臺北市○○區○○○路0段00巷00號1 樓，103年1
    月遷址至新北市○○區○○路000巷00號5樓，統一編號：000000
    00號，下稱○○公司），並邀集朱國銘、邵澤孝，以及以朱國
    銘、邵澤孝擔任董事之長榮生醫科技股份有限公司決定共同
    出資，其中由曾英銓以廖招美之名義出資新臺幣（下同）20
    0萬元，朱國銘、邵澤孝、長榮生醫公司則各出資60萬元、8
    0萬元、60萬元，以設立資本額為400萬元之○○公司，並由曾
    英銓之子即曾俊博擔任總經理。詎曾英銓曾向張晉德承租○○
    公司原設立地址隔壁之臺北市○○區○○○路0段00巷00號1樓房
    屋，因而結識張晉德後，曾英銓、曾俊博為向張晉德騙取現
    金供己所用，竟共同基於意圖為自己不法所有之犯意聯絡，
    由曾英銓於99年4月15日前某日，向告訴人佯稱：○○公司有
    資金缺口，希望張晉德可以投資○○公司等語，並於99年4月1
    5日，由曾英銓、曾俊博在○○公司內，以○○公司之名義，與
    張晉德簽立「環保再生電池事業機材設備開發合作協約書」
    ，佯為約定：張晉德投入之200萬元均將用於○○公司之充、
    放電機設備之研發設計，日後再按該等充、放電機設備之銷
    售數量分享利潤等情，以取信張晉德，致張晉德誤信為真而
    陷於錯誤，於簽約後交付如起訴書附表編號1至3所示之合計
    200萬元支票與曾英銓、曾俊博，曾英銓、曾俊博得手後，
    即由曾英銓於如起訴書附表編號1至3所示之提示日期，將該
    3紙支票存入如起訴書附表編號1至3所示之兌現帳戶，並藉
    由○○公司員工張家源之個人帳戶兌現後供己所用，或作為與
    債權人郭吉田間之私人往來之用，而未實際使用於○○公司。
    曾英銓、曾俊博猶嫌不足，復由曾英銓再於99年7月5日前某
    日，佯以加碼投資○○公司為藉口，再邀張晉德出資，並於99
    年7月5日，由曾英銓、曾俊博在○○公司內，以○○公司之名義
    ，與張晉德簽立「環保再生電池事業投資協議書」（即「環
    保再生電池事業投資合作協約書」），佯為約定：張晉德此
    次投入之100萬元將用於○○公司在桃園環保科學園區之生產
    銷售，且張晉德將取代部分創始股東成為○○公司股東等情，
    以取信張晉德，致張晉德誤信為真而陷於錯誤，於簽約後又
    交付如起訴書附表編號4所示之100萬元支票與曾英銓、曾俊
    博，曾英銓、曾俊博得手後，即由曾英銓於如起訴書附表編
    號4所示之提示日期，將該紙支票存入如起訴書附表編號4所
    示之兌現帳戶，以之作為與債權人郭吉田間之私人往來之用
    ，而未實際使用於○○公司。嗣於103年1月7日，張晉德函詢
    當時之○○公司登記負責人凃金山，得知自己從未列名於○○公
    司股東名冊後，始悉受騙。因認被告曾俊博（下稱被告）共
    同涉有修正前刑法第339條第1項之詐欺取財罪嫌。
二、按犯罪事實應依證據認定之，無證據不得認定犯罪事實；又
    不能證明被告犯罪者，應諭知無罪之判決，刑事訴訟法第15
    4條第2項、第301條第1項分別定有明文。再按事實之認定，
    應憑證據，如未能發現相當證據，或證據不足以證明，自不
    能以推測或擬制之方法，為裁判基礎；且認定不利於被告之
    事實須依積極證據，苟積極證據不足為不利於被告事實之認
    定時，即應為有利於被告之認定；另認定犯罪事實所憑之證
    據，雖不以直接證據為限，間接證據亦包括在內，然無論直
    接證據或間接證據，其為訴訟上之證明，須於通常一般之人
    均不致有所懷疑，而得確信其為真實之程度者，始得據之為
    有罪之認定，倘其證明尚未達到此一程度，而有合理之懷疑
    存在，無從使事實審法院得有罪之確信時，即應由法院為諭
    知被告無罪之判決（最高法院40年台上字第86號、30年上字
    第816號、76年台上字第4986號判例意旨參照）。又犯罪事
    實之認定，係據以確定具體的刑罰權之基礎，自須經嚴格之
    證明，故其所憑之證據不僅應具有證據能力，且須經合法之
    調查程式，否則即不得作為有罪認定之依據。倘法院審理之
    結果，認為不能證明被告犯罪，而為無罪之諭知，即無前揭
    第154條第2項所謂「應依證據認定」之犯罪事實之存在。因
    此，同法第308條前段規定，無罪之判決書只須記載主文及
    理由。而其理由之論敘，僅須與卷存證據資料相符，且與經
    驗法則、論理法則無違即可，所使用之證據亦不以具有證據
    能力者為限，即使不具證據能力之傳聞證據，亦非不得資為
    彈劾證據使用。故無罪之判決書，就傳聞證據是否例外具有
    證據能力，本無須於理由內論敘說明（最高法院100年度台
    上字第2980號判決意旨參照）。
三、公訴意旨認被告涉有上開犯行，無非係以被告於偵查中之供
    述、同案被告曾英銓於偵查中之供述、證人即告訴人張晉德
    於偵查中之指訴、證人郭吉田於偵查中之證述、新北市政府
    105年8月29日新北府經司字第1055306491號函暨○○公司登記
    案卷節錄影本、彰化銀行晴光分行105年11月30日彰晴光字
    第1050194 號函暨○○公司帳戶之99年1月1日至105年6 月21
    日交易明細、臺北市○○區○○○路0段00巷00號1樓房屋之租賃
    契約書、勁毅科技有限公司之公司登記資料查詢結果2紙、
    環保再生電池事業機材設備開發合作協約書、環保再生電池
    事業投資協議書、曾英銓於99年6月15日手寫便條紙、被告
    與曾英銓於99年12月15日手寫便條紙、如起訴書附表編號1
    至3所示支票之影本暨簽收紀錄、台北富邦商業銀行南門分
    行106年1月3日北富銀南門字第1060000003號函暨如起訴書
    附表所示支票之影本、彰化銀行晴光分行106年2月10日彰晴
    光字第1060019號函暨該行帳號00000000000000號帳戶之交
    易明細、土地銀行西三重分行106年2月3日西三重存字第106
    5000288號函暨該行帳號000000000000號帳戶之交易明細、
    彰化銀行北三重埔分行106年1月26日彰北重字第1060019號
    函暨該行帳號00000000000000號帳戶之交易明細、台灣大哥
    大公司106年12月11日台信法字第1060004457號函、財政部
    臺北國稅局105年12月6日財北國稅資字第1050045624號函扣
    繳單位為○○公司之98至100年度綜合所得稅BAN給付清單暨資
    產負債表、東庚生技有限公司之公司登記資料查詢結果2紙
    、臺灣士林地方法院檢察署檢察官104年度偵字第12553號起
    訴書、臺灣士林地方法院104年度審訴字第681號刑事判決等
    件為其主要論據。訊據被告固坦承有於前揭期間擔任○○公司
    總經理，並以見證人身分各於99年4月19日○○公司與告訴人
    簽訂之「環保再生電池事業機材設備開發合作協約書」、99
    年7月5日○○公司與告訴人簽訂之「環保再生電池事業投資協
    議書」、99年12月15日手寫便條紙上之見證人欄位簽名之事
    實，惟堅詞否認有公訴人所指之詐欺取財犯行，被告辯詞與
    其辯護人為之辯護意旨綜合如下：被告擔任○○公司總經理期
    間，係負責引介國外技術、推廣公司業務及開發客戶等項目
    ，有關○○公司之財務管理及資金張羅方面，均係由其父即曾
    英銓主導，被告並未參與告訴人投資○○公司相關業務，被告
    僅於○○公司與告訴人分別於99年4月15日、同年7月5日簽訂
    「環保再生電池事業機材設備開發合作協約書」、「環保再
    生電池事業投資協議書」擔任見證人，從未參與締約之協商
    過程，並非投資契約當事人，對告訴人投資○○公司一事不曾
    置喙，並無施用詐術之行為，上開投資協議書約定之投資款
    項細節均由曾英銓出面處理，後續支票提示兌現事宜亦由曾
    英銓全權經手，關於投資款項後續履行情形自與被告無涉等
    語。經查：
  ㈠被告自○○公司成立後迄至101年間任職於該公司擔任總經理，
    嗣○○公司實際負責人曾英銓代表○○公司與告訴人於99年4月1
    5日簽訂「環保再生電池事業機材設備開發合作協約書」，
    約定告訴人投資金額200萬元用於○○公司之充、放電機設備
    之研發設計，日後再按該等充、放電機設備之銷售數量分享
    利潤；又於99年7月5日簽訂「環保再生電池事業投資協議書
    」，約定告訴人投入100萬元用於○○公司在桃園環保科學園
    區之生產銷售，且告訴人將取代部分創始股東成為○○公司股
    東，被告則各以見證人身分在場，並分別於上揭「環保再生
    電池事業機材設備開發合作協約書」及「環保再生電池事業
    投資協議書」之見證人欄位簽名，嗣同案被告曾英銓出具日
    期記載為99年12月15日之手寫便條紙予告訴人，用以表明告
    訴人確已投入約定之投資款200萬元，並成為擁有○○公司百
    分之10股份股東之意，被告亦以見證人身分簽名於上等情，
    業據被告於偵查、原審及本院審理時所坦認（見偵卷第81頁
    反面至第82頁；原審審訴字卷第76頁；原審卷一第64、68至
    69頁；原審卷二第102至103頁；原審卷三第113頁；本院卷
    第108頁），核與證人即告訴人張晉德於原審審理時證述之
    情節相符（見原審卷三第107至108、110至111頁），並有上
    開合作協約書、投資協議書、99年12月15日便條紙等件在卷
    可稽（見他字卷第4至6、8至11、122至123 頁），此部分事
    實固堪認定。
  ㈡惟查，告訴人因曾英銓於98年間向其承租位於臺北市○○區○○○
    路0 段00巷00號房屋作為○○公司營利登記處而彼此結識，期
    間告訴人見○○公司常有日本人出入，經詢問曾英銓後得知○○
    公司從事業務內容為環保電池再生，告訴人因認該環保產業
    良好，與被告及曾英銓聊天過程中渠等亦有提及○○公司有日
    本技術，又見○○公司不斷有人前來與曾英銓及被告洽談業務
    ，也有日本技師在公司現場，曾英銓復以進口車代步，乃認
    ○○公司營運狀況良好，故嗣而應曾英銓邀集，於99年4月15
    日及同年7月5日陸續投資○○公司乙情，業據證人即告訴人張
    晉德於偵查中及原審審理時證述明確(見他字卷第41頁；原
    審卷三第102至103頁)，可知告訴人於決意投資○○公司前，
    未見被告有何向其虛構、保證或隱瞞關於○○公司不實營運情
    狀之積極行為，則告訴人彼時既係經自身已審度評估參與投
    資○○公司所得預期利益及相應之風險損益後，始決意簽立前
    揭協議陸續投資○○公司，客觀上要難認被告有何施用詐術之
    舉。
　㈢又被告於任職○○公司擔任總經理期間，主要係負責統籌○○公
    司業務之拓展行銷及客戶開發，而非財務管理或對外尋求資
    金挹注乙情，業據證人曾鴻鈞於原審審理時證稱：伊於98年
    至101年間任職於○○公司擔任業務助理，被告為○○公司總經
    理，曾英銓則為○○公司會長，伊負責向客戶展演電池修復作
    業流程、講解電池再生優點及對造成環境上的影響，被告為
    伊上司，伊係直接對被告負責，被告當時之業務內容為前往
    與客戶洽談生意，講解該行業對環境帶來之影響與利益，客
    戶前來公司後，再由伊在公司現場負責接待並詳細講解再生
    能源流程，或由伊攜帶相關資料前去客戶公司講解，最後再
    由伊將業務成果回報予被告，伊與被告之業務往來中不會提
    及公司財務，被告亦不曾交辦伊有關公司財務之事項等語明
    確（見原審卷三第177至178、180至182頁）。嗣告訴人於被
    告任職○○公司總經理期間，分別於99年4月15日及同年7月5
    日陸續投資○○公司之投資協議，係均由○○公司實際負責人曾
    英銓代表○○公司與告訴人接洽、磋商及交付投資款項等情，
    復據證人張晉德於原審審理時證稱：當初在聊天時被告跟曾
    英銓提及○○公司有200萬元資金需求後，曾英銓當場問伊有
    沒有意願投資，說他們要開發充電機，伊覺得環保很好，而
    且伊覺得○○公司營運不錯，所以伊才投資，因為被告是總經
    理，伊希望將來有問題被告可以負責，所以方在99年4月15
    日簽訂之「環保再生電池事業機材設備開發合作協約書」要
    求將被告列為見證人，被告也同意，其後投資款項200萬元
    伊係開立支票後當場係交予曾英銓，伊有請被告在曾英銓所
    出示確認有收到伊支票的手寫便條紙上擔任見證人；第二次
    也是曾英銓找伊投資，說有股東退出問伊有沒有意願遞補，
    曾英銓向伊說公司還差100萬元，要伊以100萬元投資，因為
    被告是總經理，伊希望由被告作為投資協議保證，故當場要
    求被告在99年7月5日簽訂之「環保再生電池事業投資協議書
    」上擔任見證人，實際上是曾英銓找伊投資，此次投資之10
    0萬元支票係交予曾英銓等語(見原審卷三第107至112頁)；
    核與共同被告曾英銓於偵查中及原審準備程序時陳稱：伊為
    ○○公司實際負責人，於99年4月15日所簽訂之「環保再生電
    池事業機材設備開發合作協約書」係由伊代表○○公司與告訴
    人洽談，告訴人並要求希望被告當見證人，但是決策內容都
    是由伊決定的，被告並未參與決策內容，投資款支票之交付
    亦係由伊與告訴人處理，伊有確實收到告訴人所交付如起訴
    書附表編號1至3所示共計200萬元投資款之支票；99年7月5
    日所簽訂之「環保再生電池事業投資協議書」，亦由伊與告
    訴人洽談，告訴人並要求被告擔任見證人，此次告訴人與伊
    有約定將其投資款項共計300萬元列入股款並將告訴人列為○
    ○公司股東，伊有確實收到告訴人所交付如起訴書附表編號4
    所示共計100萬元投資款之支票等語相符（見他字卷第40、1
    58頁；偵卷第55頁反面；原審卷二第92、94至95頁），可徵
    被告除應告訴人要求而被動於上揭「環保再生電池事業機材
    設備開發合作協約書」及「環保再生電池事業投資協議書」
    擔任見證人外，就本件告訴人上揭投資議案自邀集、倡議、
    議約磋商迄至交付投資款項事宜，均未見被告有參與之情，
    是被告所辯：其擔任○○公司總經理期間，係負責引介日本技
    術移轉及推廣行銷，未有參與公司之財務管理業務，而僅係
    單純應邀於前揭告訴人與○○公司所簽訂之2份投資協議書擔
    任見證人，上開投資協議書約定之投資款項細節均由曾英銓
    出面處理，其既從未參與締約之協商過程，就投資款項之後
    續履行亦為曾英銓全權處理，就曾英銓如何支應該等投資款
    項之實際用途並不知情亦未參與等語，尚非子虛，自堪採憑
    。此外，公訴意旨復未就被告如何與同案被告曾英銓基於共
    同犯意之聯絡或有何行為之分擔實施乙節，提出其他積極證
    據以實其說，自難僅憑被告因時任○○公司總經理一職而應邀
    在場見證上開投資協議契約之簽立，驟謂被告有與曾英銓共
    同為公訴意旨所指詐欺取財之犯行，並率以該罪責相繩。　
四、綜上所述，本件檢察官起訴所憑之證據，無論直接或間接證
    據，均尚未達於通常一般人均不致於有所懷疑，而得確信被
    告確有公訴意旨所指之詐欺取財犯行為真實之程度，本院自
    無從形成被告有罪之確信，而公訴人既無法為充足之舉證，
    無從說服本院以形成被告有罪之確信，揆諸首揭說明及判例
    意旨，被告犯罪尚屬不能證明，自應為被告無罪之諭知，以
    昭審慎。
五、原審因認被告被訴詐欺取財罪嫌，核屬不能證明，而為無罪
    之諭知，尚無違誤。檢察官上訴意旨略以：被告時為○○公司
    總經理，對於公司財務狀況、上開協議書簽訂過程，難謂全
    然不知，且被告與同案被告曾英銓於104年間將「股權轉讓
    書」交予告訴人，由被告無償轉讓60萬元股權予告訴人，然
    此部分轉讓之股權與告訴人之出資額並不相符，被告是否確
    有300萬元出資額？上開「股權轉讓書」簽定之目的、轉讓
    標的、真意究竟為何？被告與同案被告曾英銓是否以不實之
    出資額對告訴人施用詐術等語。然而：99年4月15日簽立「
    環保再生電池事業機材設備開發合作協約書」，乃是約定告
    訴人投資金額200萬元用於○○公司之充、放電機設備之研發
    設計，日後再按該等充、放電機設備之銷售數量分享利潤（
    見他字第卷第4至6頁），由前述三㈡所載，告訴人既係經自
    身已審度評估參與投資○○公司所得預期利益及相應之風險損
    益後，始決意簽立前揭協議陸續投資○○公司，客觀上要難認
    被告有何施用詐術之舉，且與前述股權轉讓無涉。另99年7
    月5日簽訂「環保再生電池事業投資協議書」，雖約定告訴
    人投入100萬元用於○○公司在桃園環保科學園區之生產銷售
    ，且加計先前200萬元，共300萬元，告訴人將取代部分創始
    股東成為○○公司股東等語（見他字卷第8至10頁），並由被
    告擔任見證人；但該投資議案自邀集、倡議、議約磋商迄至
    交付投資款項事宜，均未見被告有參與之情，而是由同案被
    告曾英銓找告訴人商討一節，業據告訴人於原審審理時證述
    甚明（見原審卷三第109至111頁），且卷內查無積極證據證
    明被告著手處理投資款項之後續事宜，自難認被告就詐術之
    行使、該等投資款項之實際用途有所參與，而遽認被告與同
    案被告曾英銓間具有犯意聯絡、行為分擔。至於上訴意旨雖
    認被告轉讓之股權與告訴人出資額不符，惟於同案被告曾英
    銓安排下，轉讓予告訴人之股權，除被告之60萬元外，尚有
    廖招美之200萬元、曾鴻鈞之60萬元，有告訴人提出之相關
    股權轉讓書3紙附卷可考（見他自卷第129至131頁），總計
    金額已達告訴人之出資額300萬元，前揭上訴意旨似有誤會
    。準此，檢察官上訴指摘原判決不當，僅係就原審依職權為
    證據取捨及心證形成之事項，反覆爭執，復未據提出新證據
    ，以實其說，尚屬臆測之詞，難認可採。上訴意旨所述無從
    推翻原審之認定，其上訴難認為有理由，應予駁回。
據上論斷，應依刑事訴訟法第368條，判決如主文。
本案經檢察官黃士元提起公訴，檢察官羅儀珊提起上訴，檢察官
壽勤偉到庭執行職務。
中　　華　　民　　國　　110 　年　　8 　　月　　31　　日
                  刑事第一庭  審判長法　官  周煙平
                                    法　官  吳炳桂
                                    法　官  陳俞伶
以上正本證明與原本無異。
不得上訴。
                                    書記官  朱家麒
中　　華　　民　　國　　110 　年　　9 　　月　　1 　　日

附表（起訴書）：
編號         支            票   提示日期 兌現帳戶  支票號碼 發票日 金額     1 NH0000000 99年4月16日  20萬元 99年4月19日 張家源之彰化銀行晴光分行帳號0000-00-00000-0-00號帳戶   2 NH0000000 99年4月30日  80萬元 99年4月30日 郭吉田之土地銀行西三重分行帳號000-000-00000-0號帳戶   3 NH0000000 99年5月16日 100萬元 99年5月17日 郭吉田之土地銀行西三重分行帳號000-000-00000-0號帳戶   4 NH0000000 99年7月15日 100萬元 99年7月15日 郭吉田之彰化銀行北三重埔分行帳號0000-00-00000-0-00號帳戶